ACORDAO-COMPLETO-2442439

ACÓRDÃO 13907/2020 ATA 43/2020 - SEGUNDA CÂMARA

VISTOS, relatados e discutidos estes autos em que se analisam atos de concessão de aposentadoria emitidos pelo extinto Ministério dos Transportes, Portos e Aviação Civil em benefício dos interessados acima nominados, todos ex-servidores do aludido órgão.  
ACORDAM os Ministros do Tribunal de Contas da União, reunidos em Sessão da 2ª Câmara, ante as razões expostas pelo Relator, e com fulcro nos incisos III e IX do art. 71 da Constituição Federal e nos arts. 1º, inciso V, e 39, inciso II, da Lei 8.443/1992, c/c o art. 259, inciso II, do Regimento Interno/TCU, em:
9.1. considerar ilegais as concessões de aposentadoria em favor dos Srs. Roque Sousa, Rui Ribeiro Dias, Ruy Siqueira Melo, Sebastião Gomes Soares e Sebastião da Silva Santos, negando registro aos correspondentes atos; 
	9.2. dispensar o ressarcimento das quantias indevidamente recebidas de boa-fé pelos interessados indicados no subitem precedente, consoante o disposto no Enunciado 106 da Súmula da Jurisprudência do TCU; 
9.3. determinar ao Ministério da Infraestrutura que, no prazo de 15 (quinze) dias, a contar da ciência desta deliberação:
9.3.1. na hipótese de desconstituição da decisão judicial que tem amparado o pagamento da GDAR nos autos do Agravo de Instrumento 0059167-89.2014.4.01.0000/DF, em trâmite no Tribunal Regional Federal da 1ª Região, faça cessar os pagamentos da GDAR ora impugnados por esta Corte, sob pena de responsabilidade solidária da autoridade administrativa omissa, nos termos do art. 262 do Regimento Interno/TCU;
9.3.2. emita novos atos de concessão de aposentadoria dos interessados Roque Sousa (CPF XXX.641.915-XX) e Ruy Siqueira Melo (CPF XXX.082.055-XX) , devendo ser informado a que se referem as parcelas de provimento judicial, rubricadas sob o código 16.171, constantes das suas fichas financeiras atuais, nos valores de R$ 286,07 (duzentos e oitenta e seis reais, e sete centavos) e R$ 2.979,99 (dois mil, novecentos e setenta e nove reais, e noventa e nove centavos) , respectivamente, encaminhando a decisão judicial que ampara o seu pagamento e a memória de cálculo da vantagem no e-Pessoal, submetendo-os ao TCU no prazo de 30 (trinta) dias;
9.3.3. dê ciência do inteiro teor desta Deliberação aos interessados, encaminhando a este Tribunal, no prazo de 30 dias (trinta ) dias, os comprovantes da referida ciência;
9.3.4. alerte os interessados de que o efeito suspensivo proveniente da interposição de possíveis recursos perante o TCU não os exime da devolução dos valores percebidos indevidamente após a respectiva notificação, caso os recursos não sejam providos;
9.4. encaminhar cópia deste Acórdão à Sefip para que promova a correção do nome do interessado "Roque Souza", grafado incorretamente no ato concessório de número 10001506-04-2015-001027-60, alterando-o para "Roque Sousa", de acordo com o registro constante do Cadastro de Pessoa Física número 21.641.915-87.

Atos de concessão de aposentadoria em que se discute o pagamento de rubrica judicial referente à Gratificação de Desempenho de Atividades Rodoviárias, já extinta por lei.

Segunda Câmara

Ministério dos Transportes, Portos e Aviação Civil (extinto).

3. Interessados:  Roque Sousa (XXX.641.915-XX), Rui Ribeiro Dias (XXX.445.136-XX), Ruy Siqueira Melo (XXX.082.055-XX), Sebastião Gomes Soares (XXX.169.428-XX), e Sebastião da Silva Santos (XXX.363.551-XX).

13.1. Ministros presentes: Ana Arraes (Presidente), Augusto Nardes, Aroldo Cedraz e Raimundo Carreiro.
13.2. Ministros-Substitutos presentes: Marcos Bemquerer Costa (Relator) e André Luís de Carvalho.

MARCOS BEMQUERER

Adoto como Relatório, com os pertinentes ajustes de forma, a instrução da Secretaria de Fiscalização de Pessoal - Sefip, por meio da qual as concessões de aposentadoria objetos destes autos foram assim analisadas (peças 29 e 30) : 
"INTRODUÇÃO
1. Trata-se de atos de concessão de aposentadoria de Roque Souza, XXX.641.915-XX, Rui Ribeiro Dias, XXX.445.136-XX, Ruy Siqueira Melo, XXX.082.055-XX, Sebastião Gomes Soares, XXX.169.428-XX, e Sebastião da Silva Santos, XXX.363.551-XX, ex-servidores do extinto Ministério dos Transportes, Portos e Aviação Civil.
2. Os atos foram submetidos, para fim de registro, à apreciação do Tribunal de Contas da União (TCU) , de acordo com o art. 71, inciso III, da Constituição Federal. O cadastramento e a disponibilização ao TCU ocorreram por intermédio do Sistema de Apreciação e Registro de Atos de Admissão e Concessões, na forma dos arts. 2º, caput e incisos I a VI, e 4º, caput, da Instrução Normativa/TCU 78/2018.
EXAME TÉCNICO
Procedimentos preliminares aplicados 
3. Nas análises preliminares realizadas nos respectivos atos de concessão verificou-se que, no que diz respeito aos fundamentos legais para aposentadoria, (...) os ex-servidores cumpriram todos os requisitos (peças 3 a 7) .
4. Por outro lado, os atos de concessão constantes do presente processo apresentam rubrica judicial referente à Gratificação de Desempenho de Atividades Rodoviárias (GDAR) , extinta pelo art. 28, inciso III, da Lei 8.460/1992 (peça 2) . 
4.1. O inativo Roque Souza recebe a referida parcela no valor de R$ 338,45 (peça 2, p. 1) .
4.2. Já o inativo Rui Ribeiro Dias percebe o valor de R$ 237,81 a título da referida parcela (peça 2, p. 1) .
4.3. Os proventos de Ruy Siqueira Melo apresentam o valor de R$ 146,14 a título da referida parcela (peça 2, p. 3) .
4.4. Nos proventos de Sebastião Gomes Soares consta o valor de R$ 344,96 pago a título da referida parcela (peça 2, p. 7) . 
4.5. E, por fim, o inativo Sebastião da Silva Santos recebe o valor de R$ 158,54 a título da referida parcela de provimento judicial (peça 2, p. 5) .
5. Além disso, as fichas financeiras atuais de Roque Souza (peça 2, p. 1) e Ruy Siqueira Melo (peça 2, p. 3) apresentam parcelas de provimento judicial, sem identificação, rubricadas sob o código 16.171, nos valores de R$ 286,07 e R$ 2.979,99, respectivamente, (peça 2) . 
6. Ademais, em consulta ao Siape/A3P foi detectado o pagamento de rubricas relativas à Gratificação do Adicional por Tempo de Serviço (GATS) em valores demasiadamente elevados consideradas as datas de ingresso no serviço público informadas nos respectivos relatórios financeiros dos interessados (peças 2) . 
7. Dessa forma, fez-se necessária, preliminarmente, a realização de diligência ao jurisdicionado para que enviasse a esta Corte cópias das sentenças judiciais que autorizaram referidos pagamentos, a fim de que fossem verificados os termos em que foram deferidos, bem como cópias dos mapas de apuração de tempo de serviço/contribuição dos interessados (peça 9) .
7.1. As informações relativas à diligência se iniciaram à peça 20, e se encerram à peça 21.  
Exame das informações prestadas pelo jurisdicionado em sede de diligência 
a) pagamento da Gratificação de Desempenho de Atividades Rodoviárias (GDAR) , extinta pelo art. 28, inciso III, da Lei 8.460/1992
8. No item 3 da peça 20, o jurisdicionado traça parte do cenário que deu origem ao pagamento da parcela em tela, com destaque para o Mandado de Segurança Coletivo 0018381-85.2014.4.01.3400.
9. O Mandado de Segurança Coletivo 0018381-85.2014.4.01.3400 (peça 21, p. 14-24 e 25-3531) , impetrado pela Associação dos Servidores Federais em Transportes (ASDNER) , com pedido de liminar, visava a suspensão da aplicação da Mensagem 554726/MPOG, que determinou a absorção integral das VPNIs relativas à GDAR, bem como descontos nos proventos dos beneficiários, a título de reposição ao Erário, dos valores decorrentes de VPNIs recebidas.
9.1. Na sentença definitiva prolatada pelo juízo titular da 6ª Vara Federal/DF foi concedida parcialmente a segurança aos interessados (peça 21, p. 23) , ratificando o deferimento parcial do pedido liminar (peça 21, p. 34) , para determinar à autoridade coatora que não procedesse os descontos determinados pela Mensagem 554726/MPOG, a título de reposição ao Erário, dos valores decorrentes de VPNIs recebidas pelos filiados da impetrante da ação.
10. Mas o imbróglio jurídico não se resumiu às informações prestadas pelo jurisdicionado.   
11. A ASDNER, insatisfeita com o resultado da apelação por ela interposta no Agravo de Instrumento 19465-39-2014.4.01.0000/DF, que recebeu o recurso apenas no seu efeito devolutivo, o que acarretaria a pronta supressão da parcela indigitada dos proventos dos interessados, interpôs o Agravo de Instrumento 0059167-89.2014.4.01.0000/DF com o intuito de que fosse concedido efeito suspensivo (peça 26) .
11.1. Acatando o pedido, a decisão deu provimento ao agravo de instrumento, recebendo o recurso tanto no seu efeito devolutivo como no suspensivo (peça 26, p. 4) .
12. Diante de tais informações prestadas pelo jurisdicionado, essa unidade técnica realizou pesquisa no portal do Tribunal Regional Federal da 1ª Região e verificou que o Agravo de Instrumento 0059167-89.2014.4.01.0000/DF ainda se encontra pendente de julgamento definitivo pela Turma, o que faz com que a decisão liminar, que recebeu o recurso nos seus efeitos devolutivo e suspensivo, ainda esteja em vigor, impedindo a suspensão do pagamento da parcela ora tratada nos autos (peça 27) .     
13. Diante do contexto judicial apresentado, o Tribunal de Contas da União está impedido de determinar a suspensão da referida parcela. Entretanto, em face da independência das instâncias, pode decidir a questão posta a sua análise com base nos documentos acostados aos autos e na sua jurisprudência, não se vinculando aos provimentos judiciais eventualmente existentes. 
14. Deste modo, considerando a jurisprudência da Corte de Contas, os atos de aposentadoria constantes dos autos devem ser considerados ilegais, com negativa de registro, devido ao pagamento irregular de rubrica referente à Gratificação de Desempenho de Atividades Rodoviárias (GDAR) , extinta pelo art. 28, inciso III, da Lei 8.460/1992, que não foi corretamente absorvida mesmo após a implantação de novas estruturas remuneratórias na carreira dos interessados.	
b) pagamento da Gratificação de Adicional de Tempo de Serviço (GATS) 
15. No item 2, I, da peça 20 o jurisdicionado informa que anexou aos autos os mapas de tempo de serviço de Roque Souza e Ruy Siqueira Melo. 
15.1. Referidos mapas de tempo de serviço encontram-se acostados à peça 21, p. 4-5 e 6-7, respectivamente. 
16. Pulsando os autos, não foram detectados os mapas de tempo de serviço de Rui Ribeiro Dias, Sebastião Gomes Soares e Sebastião da Silva Santos. 
17. Em análise a essas informações prestadas pelo jurisdicionado (peça 21, p. 4-5 e 6-7) , bem como aquelas constantes dos respectivos atos de concessão dos interessados, em especial as constantes dos campos 'TEMPO DE SERVIÇO PARA GATS' e ' DATA DE ADMISSÃO NO CARGO' (peças 3-7) , não foram detectadas irregularidades no pagamento da Gratificação de Adicional de Tempo de Serviço dos inativos arrolados nos autos
18. Esclareça-se que a análise deste processo levou em conta os dispositivos da Resolução/TCU 315/2020.
19. Por fim, registre-se que os atos deste processo completarão 5 (cinco) anos no TCU em 13/01/2021 e 14/01/2021.
CONCLUSÃO
20. Em razão do exposto e tendo em vista as análises realizadas nas concessões de aposentadoria constantes dos autos, esta Unidade Técnica considera que os atos de Roque Souza, XXX.641.915-XX, Rui Ribeiro Dias, XXX.445.136-XX, Ruy Siqueira Melo, XXX.082.055-XX, Sebastião Gomes Soares, XXX.169.428-XX, e Sebastião da Silva Santos, XXX.363.551-XX, devem ser considerados ilegais, com negativa de registro, devido ao pagamento irregular de rubrica referente à Gratificação de Desempenho de Atividades Rodoviárias (GDAR) , extinta pelo art. 28, inciso III, da Lei 8.460/1992, que não foi corretamente absorvida mesmo após a implantação de novas estruturas remuneratórias na carreira dos interessados. 
21. Por outro lado, deve ser determinado ao jurisdicionado que informe nos novos atos de Roque Souza e Ruy Siqueira Melo, emitidos no e-Pessoal, a que se referem as parcelas de provimento judicial, rubricadas sob o código 16.171, constantes das suas fichas financeiras atuais, nos valores de R$ 286,07 e R$ 2.979,99, respectivamente, encaminhando a decisão judicial que ampara o seu pagamento e a memória de cálculo da vantagem.
PROPOSTA DE ENCAMINHAMENTO
22. Ante o exposto, propõe-se, com base nos arts. 71, inciso III, da Constituição Federal, 1º, inciso V, e 39, inciso II, da Lei 8.443/1992 e 260, § 1º, do Regimento Interno do Tribunal de Contas da União (TCU) :
a) considerar ilegais e recusar registro aos atos iniciais de concessão de aposentadoria Roque Souza, XXX.641.915-XX, Rui Ribeiro Dias, XXX.445.136-XX, Ruy Siqueira Melo, XXX.082.055-XX, Sebastião Gomes Soares, XXX.169.428-XX, e Sebastião da Silva Santos, XXX.363.551-XX, devido ao pagamento irregular de rubrica referente à Gratificação de Desempenho de Atividades Rodoviárias (GDAR) , extinta pelo art. 28, inciso III, da Lei 8.460/1992, que não foi corretamente absorvida mesmo após a implantação de novas estruturas remuneratórias na carreira dos interessados;
b) dispensar a devolução dos valores indevidamente recebidos até a data da ciência pela Unidade Jurisdicionada do acórdão que vier a ser proferido, com base no Enunciado 106 da Súmula da Jurisprudência do TCU;
c) determinar à Unidade Jurisdicionada, com base no art. 45 da Lei 8.443/1992 e no inciso I do art. 4º da Resolução/TCU 315/2020, que:
c.1) emita novos atos de aposentadoria dos interessados no e-Pessoal, submetendo-os ao TCU no prazo de 30 (trinta) dias;
c.1.1) nos atos de Roque Souza, XXX.641.915-XX, e Ruy Siqueira Melo, XXX.082.055-XX, deve ser informado a que se referem as parcelas de provimento judicial, rubricadas sob o código 16.171, constantes das suas fichas financeiras atuais, nos valores de R$ 286,07 e R$ 2.979,99, respectivamente, encaminhando a decisão judicial que ampara o seu pagamento e a memória de cálculo da vantagem; e
c.2) informe aos interessados o teor do acórdão que vier a ser prolatado, encaminhando ao TCU, no prazo de 30 (trinta) dias, comprovante da data de ciência pelos interessados, alertando-os de que, no caso de não provimento de recurso eventualmente interposto, deverão ser repostos os valores recebidos após a ciência do acórdão."
2.		O Ministério Público junto ao TCU, representado pelo Procurador Júlio Marcelo de Oliveira, concordou com a proposta da Sefip no sentido da ilegalidade dos atos de concessão de aposentadoria dos interessados arrolados nestes autos (peça 36) .
	É o Relatório.

não há.

Procurador Júlio Marcelo de Oliveira.

PESSOAL. APOSENTADORIA. PAGAMENTO DE RUBRICA JUDICIAL REFERENTE À GRATIFICAÇÃO DE DESEMPENHO DE ATIVIDADES RODOVIÁRIAS - GDAR, EXTINTA POR LEI EM 1992, E QUE NÃO FOI DEVIDAMENTE ABSORVIDA PELAS NOVAS ESTRUTURAS REMUNERATÓRIAS DAS CARREIRAS DOS INTERESSADOS. ILEGALIDADE DOS ATOS. RECUSA DOS CORRESPONDENTES REGISTROS. DETERMINAÇÃO AO ÓRGÃO JURISDICIONADO.

APOSENTADORIA (APOS)

Secretaria de Fiscalização de Pessoal - Sefip.

Em apreciação atos de concessão de aposentadoria emitidos pelo extinto Ministério dos Transportes, Portos e Aviação Civil em favor dos Srs. Roque Sousa, Rui Ribeiro Dias, Ruy Siqueira Melo, Sebastião Gomes Soares e Sebastião da Silva Santos.  
2.	Submetidos os atos a críticas automatizadas, a Secretaria de Fiscalização de Pessoal - Sefip detectou, para os cinco interessados mencionados, a existência de rubrica judicial referente à Gratificação de Desempenho de Atividades Rodoviárias - GDAR, extinta pelo art. 28, inciso III, da Lei 8.460/1992 (peça 2) e sem a devida absorção pelos novos planos de cargos e salários, bem como de rubrica atinente à Gratificação Adicional por Tempo de Serviço - GATS em valores considerados, a princípio, elevados em relação às datas de ingresso dos interessados no serviço público (peça 2) .
3.	Além disso, foi constatado também rubrica judicial de código 16.171, sem identificação, nos valores de R$ 286,07 e R$ 2.979,99, respectivamente, nas fichas financeiras dos Srs. Roque Sousa e Ruy Siqueira Melo (peça 2, p. 1 e 3) . 
4.	Após a realização de diligência junto ao órgão jurisdicionado para obtenção de documentação complementar sobre as situações identificadas, a Secretaria de Fiscalização de Pessoal consignou não ter sido constatada qualquer irregularidade no pagamento da GATS, restando somente o pagamento indevido da GDAR e a questão da rubrica judicial 16.171, que demanda esclarecimento adicional junto ao órgão de origem. 
5.	Em vista dessas inconsistências, os pareceres exarados nos autos pela Sefip (peças 29 e 30) e pelo Ministério Público junto ao TCU (peça 36) são convergentes no sentido da: i) ilegalidade das concessões de aposentadoria dos cinco interessados retro mencionados, com a negativa de registros dos correspondentes atos; ii) dispensa da devolução dos valores indevidamente recebidos de boa-fé pelos interessados; e iii) determinação ao órgão jurisdicionado para que, ao emitir novos atos concessórios dos Srs. Roque Sousa e Ruy Siqueira Melo, informe a que se refere a rubrica judicial 16.171, constante nas fichas financeiras dos aludidos interessados, encaminhando ao Tribunal cópia da decisão judicial que fundamenta o pagamento de tal rubrica. 
6.	A Lei 8.460/1992, por meio de seu art. 28, inciso III, extinguiu a partir de 1º/9/1992 a Gratificação de Desempenho de Atividades Rodoviárias - GDAR tratada no art. 5º da Lei 7.995/1990.  
7.	Não obstante a extinção da GDAR, os interessados continuam a perceber a aludida gratificação em razão de o Agravo de Instrumento 0059167-89.2014.4.01.0000/DF, interposto contra o Agravo de Instrumento 19465-39.2014.4.01.0000/DF, ter sido recebido pelo Tribunal Regional Federal da 1ª Região sob os efeitos devolutivo e suspensivo, impedindo, assim, que a referida gratificação fosse retirada dos proventos dos interessados. 
8.	Destaque-se que os referidos Agravos de Instrumento foram interpostos no âmbito do Mandado de Segurança Coletivo 0018381-85.2014.4.01.3400, impetrado pela Associação dos Servidores Federais em Transportes - ASDNER, cuja decisão judicial foi no sentido de dar provimento parcial para determinar à autoridade coatora que não procedesse aos descontos determinados pela Mensagem 554726/MPOG, cujo teor visava à reposição ao erário dos valores decorrentes das VPNIs - Vantagens Pessoal Nominalmente Identificadas. 
9.	No caso, o Agravo de Instrumento 19465-39.2014.4.01.0000/DF foi recebido pelo Tribunal Regional Federal da 1ª Região apenas no seu efeito devolutivo, o que possibilitaria à autoridade coatora implementar a imediata supressão da referida GDAR dos proventos de aposentadoria dos interessados. Em face disso, a mencionada Associação, insatisfeita com essa decisão do referido Tribunal Regional Federal, interpôs novo Agravo de Instrumento 0059167-89.2014.4.01.0000/DF com o objetivo de que o recurso fosse recebido também sob o efeito suspensivo, obtendo êxito nessa demanda. 
10.	Assim, a situação atual, confirmada pela minha assessoria, é de que o último Agravo de Instrumento mencionado foi recebido com efeitos devolutivo e suspensivo e se encontra pendente de julgamento no Tribunal Regional Federal da 1ª Região, situação que impede a suspensão do pagamento da parcela da GDAR.
11.	Dadas essas circunstâncias, acolho integralmente os pareceres da Sefip e do Parquet no sentido de considerar ilegais as concessões de aposentadoria objeto destes autos, em decorrência do pagamento irregular da parcela de GDAR extinta pela Lei 8.460/1992 e que não foi devidamente absorvida com a implantação das novas estruturas remuneratórias das carreiras dos interessados.
12.		Considerando que o pagamento da GDAR está amparado em decisão judicial, não cabe determinar a suspensão da referida parcela, mas entendo oportuno determinar ao órgão de origem que, na hipótese de desconstituição da aludida decisão judicial, faça cessar os pagamentos da GDAR ora impugnados por esta Corte, sob pena de responsabilidade solidária da autoridade administrativa omissa, nos termos do art. 262 do Regimento Interno/TCU.
13.	Quanto à rubrica judicial de código 16.171, sem identificação, constante das fichas financeiras dos Srs. Roque Sousa e Ruy Siqueira Melo, entendo pertinente a determinação sugerida pela Sefip, a fim de obter as informações necessárias para verificar a regularidade desse pagamento.
14.	Por fim, com relação ao nome do Sr. Roque Sousa, portador do CPF de número 021.641.915-867, anoto que consta do ato da peça 3 (número de controle do ato: 10001506-04-2015-001027-60) o nome de "Roque Souza", grafado com a letra "z", com o mesmo número de CPF. Cabe, assim, encaminhar cópia da deliberação que vier a ser adotada nestes autos à Sefip para que promova a correção do nome do interessado de acordo com o registro constante do mencionado Cadastro de Pessoa Física.
	Ante o exposto, acolho os pareceres da Sefip e do Ministério Público junto ao TCU, e manifesto-me por que seja adotada a deliberação que ora submeto a este Colegiado.
TCU, Sala das Sessões, em 1º de dezembro de 2020. 
MARCOS BEMQUERER COSTA
Relator